臺灣高等法院臺中分院刑事判決　　　　　　　　　　九十年度上訴字第二○二九號
　　上　訴　人
　　即　被　告　戊○○
　　指定辯護人　本院公設辯護人　丙○○
右上訴人因違反槍砲彈藥刀械管制條例等案件，不服臺灣南投地方法院九十年度訴字
第二十三號中華民國九十年九月十八日第一審判決（起訴案號：臺灣南投地方法院檢
察署八十九年度偵字第三九九七號），提起上訴，本院判決如左：
    主  文
原判決撤銷。
戊○○共同未經許可，持有手槍，處有期徒刑參年，併科罰金新台幣拾萬元，罰金如
易服勞役，以新台幣玖佰元即銀元參佰元折算壹日。扣案之手槍壹枝（槍枝管制編號
：0000000000號）沒收。
    事  實
一、戊○○於民國八十九年十一月九日凌晨一時許之前某時，遇其所認識真實姓名不
    詳、年約二十幾歲，綽號阿偉之成年男子，該綽號阿偉之成年男子要求戊○○搭
    載其前往找尋與其有仇隙之己○○，戊○○見此情狀竟與該綽號阿偉之成年男子
    基於共同犯意之聯絡，隨即共同未經許可，持有具殺傷力美製貝瑞塔九二半自動
    手槍一枝（槍枝管制編號：0000000000號），及供上述手槍使用具殺
    傷力制式子彈四顆，藏放在戊○○所駕駛之車號二Ｊ—七七一五號自小客車內，
    夥同該綽號阿偉之成年男子，於八十九年十一月九日凌晨一時許，途經南投縣埔
    里鎮○○路十九號前時，適己○○與其女友乙○○由埔里鎮駭客酒吧出來，己○○以機車搭載乙○○準備回家，亦途經南投縣埔里鎮○○路十九號前，己○○適
    為戊○○及阿偉所尋獲，戊○○即取出上開所持有而藏放在車上之槍、彈，欲將
    己○○押上車，己○○不從，於雙方發生拉扯之際，戊○○持上開手槍擊出一發
    子彈，且戊○○當時所穿之黑色衣服亦被在場阻止之乙○○拉扯掉落地上，己○○隨即被戊○○及綽號阿偉之成年男子強押至上揭自小客車，而剝奪己○○之行
    動自由。戊○○即與綽號阿偉之成年男子將己○○載至埔里鎮桃米里偏僻山區處
    ，由綽號阿偉之成年男子將己○○拉出車外出手毆打，致己○○受有頭部外傷併
    顏面撕裂傷、左手拇指骨折、右腳踝處鎚骨骨折及多處擦傷之傷害（傷害部分未
    據告訴）後，戊○○始載綽號阿偉之成年男子離去（獨留己○○於該處），至南
  屏山時該阿偉之男子始行下車，戊○○即將車開至台中。嗣戊○○知悉報紙報導
    ，乃於同年十一月十三日十六時許，利用警方人員尚未知悉其為犯罪人之前，攜
    帶上揭手槍一枝、子彈三顆至南投縣警察局埔里分局自首，經警扣得上揭手槍一
    枝、子彈三發（均於送驗時試射，彈頭與彈殼分離），復經警循線扣得上開已擊
    發之彈頭、彈殼各一發，而查悉上情。
二、案經南投縣警察局埔里分局報告臺灣南投地方法院檢察署檢察官偵查起訴。
    理  由
一、訊據被告戊○○對於在右揭時間，開車載阿偉前往育樂路十九號找己○○，嗣後
    又載阿偉及己○○至桃米里山區，在阿偉出手打己○○後，又載阿偉至南屏山之
    事實，固不諱言，惟矢口否認有前開犯行，辯稱：當日因伊開車出門剛好碰到阿
    偉，阿偉就攔下伊之車子，叫伊帶他去育樂路，伊帶阿偉到那邊後，就發生事情
    ，伊確實不知怎麼回事，且並非伊掏槍，且黑色衣服雖係伊所有，但係放在後座
    ，阿偉叫伊借他穿，伊確未曾參與犯罪行為，且槍是阿偉的，是阿偉將己○○拉
    上車，要伊開往桃米里山區，伊純係因彼此為朋友之情況下才載他，伊並未參與
    云云。惟查：
    （一）右開事實，業據被害人己○○於警訊時指述甚詳，被害人己○○於警訊時
          指述稱：當時我和我女朋友在埔里鎮駭客酒吧出來，準備回家，我和巫曉
          玲共騎一部機車回到家門前，不知有幾個人乘一部轎車，下來到我旁邊說
          你別動，我有槍，然後叫我跟他們走，後來就押我上車等情綦詳（見偵查
          卷第七頁反面），核與目擊證人乙○○於警訊時所證述：八十九年十一月
          九日一時許，我和己○○由駭客酒吧出來準備回家，當時我和己○○是共
          騎一部機車，到了西康路時，我和己○○被一部黑色的轎車跟蹤，一直到
          育樂街十九號前，有二人從車上下車，有一人持槍，他開一槍後，我把他
          的衣服拉住，同時他的槍掉在地上，他們將己○○押上車等情相符（見偵
          查卷第九頁反面），顯然被告與真實姓名、年籍均不詳綽號阿偉之成年男
          子確曾妨害己○○之行動自由。
    （二）而被告當時所穿之一件衣服被己○○之女朋友拉扯掉在現場之情，亦據被
          告於警、偵訊時供承在卷，被告於警訊時供承：我所穿的一件衣服則被他
          （指己○○）女朋友拉扯掉在現場；被楊某女友拉扯丟在現場之衣服，就
          是現警方提示之衣服；於偵訊時則供稱：我所穿的衣服被該女子拉扯掉在
          現場；當天穿黑色衣服，我衣服有被一位女子拉下來；（經警提示黑色衣
          服之照片）黑色衣服是我當天所穿（以上見偵查卷第四頁反面、第五頁反
          面、第二十一頁、第二十二頁反面、第二十八頁反面）。而證人乙○○於
          偵訊時復結證稱：有開一槍，後來槍掉下來，我就拉住那人衣服；開槍的
          人是穿黑色衣服的人，那件衣服是我拉下來的；穿的黑色衣服有被我拉下
          來；他們要將己○○帶上車，我才拉他們衣服，然後其中穿黑色衣服的人
          踹我，黑色衣服有被我拉下來（見偵查卷第三十二頁正、反面、第三十四
          頁反面）；又在尚未緝獲被告時，乙○○曾向警方證述其有脫掉被告之衣
          服，且嗣後被告應訊時，有承認穿在身上的衣服被巫女強拉扯下來等情，
          亦據證人廖智明、丁○○於本院調查時結證屬實（見本院九十一年一月二
          十三日筆錄），而被告於本院調查時亦承認警方並未不當取供及刑求，且
          有交付筆錄供其閱讀（見本院九十一年一月二十三日筆錄），顯然被告之
          警訊筆錄應屬可採，則被告當日確曾穿黑色衣服，被乙○○拉扯下來要無
      疑義，被告所辯當時係由阿偉之人穿著其所有之黑色衣服，要無足採。
    （三）另證人乙○○於警訊時證述稱：一人持槍並向我開槍，他一開槍後，我就
          把他的衣服拉住（見偵查卷第九頁反面）；復於偵訊時證述稱：開槍的人
          是穿黑色衣服的人，而穿的黑色衣服有被我拉下來（見偵查卷第三十二頁
          反面），由其證詞再次確認持槍及開槍之人即穿黑衣服之人一情屬實。而
          被告就扣案之黑色衣服亦不否認為其當日所穿之衣服，且開槍與穿黑色衣
          服而被拉下之人為同一人，已詳如前述，則足證乙○○當時所目擊持槍及
          開槍之人確為被告無訛，已難謂無證據證明開槍之人為被告，被告此部分
          所辯，亦難以採信。
    （四）被告開車載阿偉之人前往埔里鎮○○路十九號前，並於押己○○上車之過
          程亦在現場，然後由其開車押己○○至桃米里山區，復目睹己○○被阿偉
          之人毆打，為被告自始至終均坦承，被告既自始至終均在場目睹，且亦從
          頭到尾均由其開車搭載阿偉之人，則其所辯僅因朋友關係而聽任阿偉之作
          為，並甘心為阿偉之人所驅使，要難謂屬實在。是被告確與阿偉之人持有
          上開槍、彈，並將己○○押上車而剝奪被害人己○○之自由無誤。雖楊純
          忠嗣後於本院調查時陳述稱：當時沒有聽到槍聲，且因當時喝酒，不知道
          被載到那裡，亦不知是誰毆打他（見本院第四十三頁、第四十四頁），即
          屬不實，自不得採為有利被告之證據。
    （五）此外並有上開手槍一枝、子彈三發（均於送驗時試射，彈頭與彈殼分離）
          及已擊發之彈頭、彈殼扣案可稽，復有診斷證明書及車籍作業系統─查詢
          認可資料各一件附卷可佐證，被告上開辯解，顯係飾卸之詞，不足採信。
          又扣案之手槍一枝、子彈三發，及已擊發之彈頭、彈殼經送內政部刑事警
          察局鑑定結果，認：送鑑之美製貝瑞塔九二半自動手槍一枝（槍枝管制編
          號：0000000000號），係美國ＢＥＲＥＴＴＡ廠製９２ＦＳ型
          口徑９ｍｍ制式半自動手槍，槍管內具六條右旋之來復線，送鑑時槍號已
          磨滅，經電解腐蝕法重現結果，因磨滅過深無法重現，機械性能良好，可
          擊發子彈，具殺傷力；送鑑制式９ｍｍ口徑子彈三顆（均經試射），均係
          ９ｍｍ口徑制式半自動手槍彈（彈底標記二顆為“ＡＰ９ｍｍＬＵＧＥＲ
        ”、一顆為“ＭＣ９ｍｍＬＵＧＥＲ”），均具殺傷力；送鑑之彈殼一顆
          ，係已擊發之口徑９ｍｍ制式彈殼（彈底標記為“９ｍｍＬＵＧＥＲＴＣ
          Ｗ”，經與前開送鑑手槍（槍枝管制編號：0000000000號）試
          射之彈殼比對結果，彈底特徵紋痕相吻合，係由該槍所擊發；送鑑之彈頭
          一顆，實係已擊發之銅包衣碎片，其上僅剩四條右旋來復線，經與上述送
          鑑手槍（槍枝管制編號：0000000000號）試射之彈頭比對結果
          ，其可資比對之來復線特徵紋痕相吻合，係由該槍所擊發，此有該局八十
          九年十二月十三日刑鑑字第一八五九七二號鑑驗通知書在卷可證。被告所
          辯即屬嗣後卸責之詞，難以採信。被告上開持有槍、彈及妨害自由犯行，
          已堪認定。
    （六）本件案發時間為八十九年十一月九日凌晨，而被告係於八十九年十一月十
          三日下午四時二十分，持上開槍、彈前往自首，並製作筆錄，為被告所承
          認，且有警訊筆錄一紙附卷可憑（見偵查卷第一頁），上開槍、彈在被告
          所有自用小客車上之時間長達四日之久，被告既明知當時曾射擊一槍，竟
          遲至八十九年十一月十三日洗車時，始發現上開槍、彈在其車上，要難謂
          符合常情，被告此部分所辯，亦不足採信。
    （七）證人乙○○雖於警訊時稱下車開槍並打我那個嫌犯矮矮胖胖的、理平頭，
          另一個比較瘦，惟矮矮胖胖及比較瘦係一種相對之比較，本件阿偉之人迄
          今均未曾出面或到庭，自無從就被告與阿偉之人究竟何人矮矮胖胖，何人
          比較瘦，以為分辨，被告此部分所辯，自難為有利被告之認定。
    （八）綜上所述，被告所辯純係嗣後卸責之詞，不足採信，被告犯行洵堪認定。
          至於被告多次請求傳訊證人乙○○，但經本院多次傳訊均未能到庭（本院
          先後於九十年十一月二十八日、九十年十二月十二日、九十年十二月二十
          六日、九十一年一月九日、九十一年二月二十日之調查、審理時均曾傳訊
          ），有上開筆錄附卷可憑。且本院亦曾對證人乙○○拘提，無法拘到，亦
          有南投縣警察局埔里分局九十一年一月三十一日投埔警刑字第四五一一號
          函（內附拘票一紙）附於本院卷內可憑（見本院卷第六十六頁至第七十頁
          ），本院就此部分已盡調查之能事，況證人乙○○業已於警、偵訊時證述
詳實，本院再斟酌各項證據，認本案事證已臻明確，自不再傳訊證人巫曉
          玲，附此敘明。
二、核被告戊○○所為，係犯槍砲彈藥刀械管制條例第七條第四項之未經許可持有手
    槍罪、第十二條第四項之未經許可持有子彈罪、刑法第三百零二條第一項之妨害
    自由罪。被告與綽號阿偉之男子二人間，就其所犯上開未經許可持有槍、彈罪及
    妨害自由罪，有犯意聯絡及行為分擔，為共同正犯。被告以一持有行為，同時持
    有上開具殺傷力之手槍及具有殺傷力之子彈，同時觸犯未經許可持有手槍罪及未
    經許可持有子彈罪，為想像競合犯，應從一重之未經許可持有手槍罪處斷。又被
    告所犯持有手槍罪與妨害自由罪間，有方法結果之牽連關係，為牽連犯，應從一
    重之未經許可持有手槍罪處斷。又被告於犯罪未發覺前，攜帶前開槍彈，向機關
    自首並報繳之（被告並非於八十五年十一月一日起至八十六年一月三十一日止之
    期間內報繳，自不得免除其刑），有警訊筆錄一紙在卷可稽，應依槍砲彈藥刀械
    管制條例第十八條第一項前段之規定減輕其刑。
三、按人民身體之自由應予保障，憲法第八條設有明文，是限制人身自由之法律，其
    內容須符合憲法第二十三條所定要件，保安處分係對受處分人將來之危險性所為
    拘束其身體、自由之處置，以達教化與治療之目的，為刑法之補充制度。而槍砲
    彈藥刀械管制條例第十九條關於強制工作三年之規定，業已於九十年十一月十五
    日刪除，並由總統公告施行，依刑法第二條第二項、第三項依從新從輕原則之精
    神，本件被告雖持有右揭槍、彈，而犯上開條例第七條第四項、第十二條第四項
    之罪，固有可責，然本院審酌被告本件犯行之具體情節，及宣告保安處分業經刪
    除，爰不予宣告強制工作之保安處分。
四、原審對被告予以論罪科刑，固非無據，惟查：（一）本件被告係與阿偉之人以所
    持之槍、彈為方法，而達到渠等妨害己○○行動自由之目的，則該二罪間始有方
    法、結果之牽連關係，如被告早已持有上開槍、彈，嗣後為犯妨害自由，始持有
    上開槍、彈前往犯罪，則其持有槍、彈與其所犯妨害行動自由之罪間，應係不同
    之犯意，顯係另行起意，而為數罪。原判決事實欄認被告於八十九年十一月九日
    凌晨一時許之前某時，即以不明方法收受上開槍、彈，並放置於不詳處所，而未
    經許可持有上開槍、彈，嗣後因阿偉之人之要約，乃攜帶上開槍、彈出外尋仇，
    依原判決所敘述之事實，應係於持有槍、彈後，始另行起意持上開槍、彈犯罪，
    顯然其原持有槍、彈與嗣後之妨害行動自由間，並無牽連關係，原判決竟既認定
    該項事實，又認二罪有牽連關係，即有違誤。（二）被告開車載阿偉之人前往找
    尋己○○，當時即持有上開槍、彈，且在南投縣埔里鎮○○路十九號前尋得己○○，並曾開槍，被告旋即載阿偉及己○○前往桃米里山區，當時槍、彈亦在車上
    ，被告復在阿偉之人毆打己○○後，載阿偉返回南屏山地區，渠等在此犯罪期間
    內，被告與阿偉之人均在一起，且同時持有上開槍、彈，難謂渠等無共同未經許
    可持有槍、彈之犯意及認識，而原判決僅認係被告單獨持有上開槍、彈，顯與事
    實不符。（三）原判決認本諸法治國家保障人權之原理及刑法之保護作用，其法
    律規定之內容，應受比例原則之規範，使保安處分之宣告，與行為人所為行為之
    嚴重性、行為人所表現之危險性，及對於行為人未來行為之期待性相當，槍砲彈
    藥刀械管制條例第十九條第一項規定：「犯第七條、第八條、第十條、第十一條
    、第十二條第一項至第三項、第十三條第一項至第三項之罪，經判處有期徒刑者
    ，應於刑之執行完畢或赦免後，令入勞動場所，強制工作，其期間為三年。」此
項規定不問對行為人有無預防矯治其社會危險性之必要，一律宣付強制工作三年
    ，限制其中不具社會危險性之受處分人之身體、自由部分，其所採措施與所欲達
    成預防矯治之目的及所需程度，不合憲法第二十三條所定之比例原則，犯上開條
    例第十九條所定之罪，不問對行為人有無預防矯治其社會危險性之必要，一律宣
    付強制工作三年之部分，與司法院大法官第四七一號解釋之意旨不符，應於該解
    釋公佈之日即八十七年十二月十八日起不予適用，惟犯該條例第十九條第一項所
    列舉之罪，依個案情節符合比例原則部分，仍應適用該條例宣告保安處分，至不
    符合部分而應宣告保安處分者，則仍由法院斟酌刑法第九十條第一項規定之要件
    ，依職權為之，此觀之前開大法官解釋甚明，而依上開解釋意旨，不為強制工作
    之保安處分。但槍砲彈藥刀械管制條例第十九條關於強制工作三年之規定，業已
    於九十年十一月十五日刪除，並公告施行，依刑法第二條第二項、第三項從新從
    輕原則之精神，被告雖持有右揭槍、彈，而犯上開條例第七條第四項、第十二條
    第四項之罪，固有可責，然宣告保安處分既經刪除，不予宣告強制工作之保安處
    分。原判決所持不予宣告保安處分之理由，亦因上開條文業已刪除，而有未符。
    上訴人即被告矢口否認犯行，提起上訴，指摘原判決不當，雖無理由。惟原判決
    既有上述之可議，自應由本院撤銷改判。爰審酌被告犯罪之動機、目的、手段、
    品行、生活狀況、智識程度、犯罪所生之損害，及犯罪後態度等一切情狀，量處
    如主文第二項所示之刑，並就罰金部分諭知易服勞役之折算標準。末查扣案之美
    製貝瑞塔九二半自動手槍一枝（槍枝管制編號：0000000000號）係違
    禁物，應依法宣告沒收；至扣案之子彈三發均經送鑑時試射，及經警循線查得之
    已擊發彈頭、彈殼各一發，均已非違禁物，毋庸沒收，附此說明。
據上論斷，應依刑事訴訟法第三百六十九條第一項前段、第三百六十四條、第二百九
十九條第一項前段、槍砲彈藥刀械管制條例第七條第四項、第十二條第四項、第十八
條第一項前段、刑法第十一條前段、第二條第二項、第三項、第三百零二條第一項、
第二十八條、第五十五條、第六十二條前段、第四十二條第二項、第三十八條第一項
第一款，罰金罰鍰提高標準條例第一條前段，判決如主文。
本案經檢察官甲○○到庭執行職務。
中      華      民      國      九十一  年      三      月      六      日
                                   臺灣高等法院臺中分院刑事第三庭
                                         審判長法  官  陳  朱  貴
                                               法  官  廖  柏  基
                                               法  官  胡  忠  文
右正本證明與原本無異。
告訴人或被害人對於判決如有不服具備理由請求檢察官上訴者，其上訴期間之計算係
以檢察官收受判決正本之日期為準。
如不服本判決應於收受送達後十日內向本院提出上訴書狀，其未敘述上訴之理由者並
得於提起上訴後十日內向本院補提理由書（均須按他造當事人之人數附繕本）。
                                               書記官  林  世  傑
中      華      民      國    九十一     年      三       月     七     日
附錄：本判決論罪科刑法條：
槍砲彈藥刀械管制條例第七條
未經許可，製造、販賣或運輸火砲、肩射武器、機關槍、衝鋒槍、卡柄槍、自動步槍
、普通步槍、馬槍、手槍或各類砲彈、炸彈、爆裂物者，處死刑、無期徒刑或七年以
上有期徒刑；處徒刑者，併科新台幣三千萬元以下罰金。
未經許可，轉讓、出租或出借前項所列槍砲、彈藥者，處無期徒刑或五年以上有期徒
刑，併科新台幣一千萬元以下罰金。
意圖供自己或他人犯罪之用，而犯前二項之罪者，處死刑或無期徒刑；處徒刑者，併
科新台幣五千萬元以下罰金。
未經許可，持有、寄藏或意圖販賣而陳列第一項所列槍砲、彈藥者，處五年以上有期
徒刑，併科新台幣一千萬元以下罰金。
第一項至第三項之未遂犯罰之。
槍砲彈藥刀械管制條例第十二條
未經許可，製造、販賣或運輸子彈者，處一年以上七年以下有期徒刑，併科新台幣五
百萬元以下罰金。
未經許可，轉讓、出租或出借子彈者，處六月以上五年以下有期徒刑，併科新台幣三
百萬元以下罰金。
意圖供自己或他人犯罪之用，而犯前二項之罪者，處三年以上十年以下有期徒刑，併
科新台幣七百萬元以下罰金。
未經許可，持有、寄藏或意圖販賣而陳列子彈者，處五年以下有期徒刑，併科新台幣
三百萬元以下罰金。
第一項至第三項之未遂犯罰之。
刑法第三百零二條第一項
私行拘禁或以其他非法方法，剝奪人之行動自由者，處五年以下有期徒刑，拘役或三
百元以下罰金。
                                                                        Ｆ
